臺灣屏東地方法院民事判決　九十三年度家訴字第二三號
　　原　　　告　丙○○
　　　　　　　　乙○○
　　訴訟代理人　李昌明律師
　　被　　　告　行政院國軍退除役官兵輔導委員會屏東縣榮民服務處
　　法定代理人　丁○○
　　訴訟代理人　甲○○
右當事人間請求確認遺囑真正事件，本院於民國九十三年六月四日言詞辯論終結，判
決如左：
    主   　 文
確認被繼承人王正平（男、民國○○年○月○○日生、身分證統一編號：Ｚ0000
00000號、民國九十一年一月三日死亡）之代筆遺囑為真正。
訴訟費用由被告負擔。
    事實及理由
甲、原告方面：
    原告主張被繼承人王正平（男、民國○○年○月○○日生、身分證統一編號：Ｚ
　　000000000號、民國九十一年一月三日死亡）係退除役榮民，其於九十
　　年五月二十六日立有代筆遺囑，書明將其財產即坐落屏東縣內埔鄉○○段六一二
　　號土地及其上門牌號碼屏東縣內埔鄉○○村○○路四五巷十八號二層樓房住宅全
    棟（以下簡稱系爭房屋），全部遺贈予原告，嗣後如有累積任何財產，亦併予比
    照遺贈予原告二人所共有。嗣被繼承人王正平於九十一年一月三日死亡，其在台
    灣未結婚，亦無子女及民法第一千一百三十八條所列之繼承人，依台灣地區與大
    陸地區人民關係條例（以下簡稱兩岸人民關係條例）第六十七條之一、第六十八
    條第一項及依該條第三項所定之「退除役官兵死亡無人繼承遺產管理辦法」第三
    條、四條規定，被告為亡故榮民之法定遺產管理人，依法管理被繼承人之遺產，
    乃原告請求被告交付系爭房屋，遭被告否認遺囑為真正，而拒絕交付系爭房屋。
    系爭遺囑符合法定方式，自堪信為真正。系爭文書之真偽與否不明確，致原告在
    私法上之地位有受侵害之危險，為此提起本件訴訟。
乙、被告方面：
    被告依法為法定遺產管理人，對於系爭遺囑形式不爭執，惟無法確認遺囑在何情
    形下作成。又該代筆遺囑縱為真正，然該遺囑並未陳明大陸地區是否尚有法定繼
    承人，須待法定期限過後，被告才能為遺產之給付。
丙、法院之判斷：
一、按證書之真偽與否不明確，致原告在私法上之地位有受侵害之危險，而此危險得
    以對於被告之確認判決除去之者，即得依民事訴訟法第二百四十七條之規定提起
    確認之訴。原告主張被告無法確認本件遺囑是否真正，因遺囑之真正不明確，致
    其在法律上之地位有受侵害之危險，即其是否為遺囑執行人及受遺贈人之私法上
    之地位有受侵害之危險，而此種不妥之狀態，得以對於被告之確認判決除去，是
    原告有受確認判決之法律上之利益，合先敘明。
二、原告起訴主張被繼承人王正平（男、民國○○年○月○○日生、身分證統一編號
    ：Ｚ000000000號、籍設屏東縣內埔鄉○○村○○路四五巷一八號）
    係退除役榮民，於九十一年一月三日死亡，遺有系爭房屋等遺產，因被繼承人王
    正平在台灣無繼承人，被告依兩岸人民關係條例第六十八條第一項及依該條第三
    項訂定之退除役官兵死亡無人繼承遺產管理辦法第三條、第四條規定，為亡故榮
    民之法定遺產管理人等情，為兩造所不爭執，並有被繼承人王正平除戶戶籍謄本
    、土地謄本及被告九十一年五月六日屏縣處字第○九一○○○○二二四一號函在
    卷可稽，應堪信為真實。
三、次查系爭遺囑之見證人兼代筆人黃榮謨、見證人曾金爾、黃一洲均為成年人，並
    無受禁治產宣告，亦無民法第一千一百九十八條不得為遺囑見證人之情形，業經
    本院當庭檢驗該份遺囑，足信為真正。又證人即代筆人黃榮謨律師到庭證稱：被
    繼承人在宏恩醫院住院，九十年五月二十六日下午在醫院書立醫囑，當時我有確
    認被繼承人的意思，被繼承人當時表示沒有子女，被繼承人表示在屏東有一間房
    子願意給原告，現金部分優先支付醫藥費及日後喪葬費，寫完遺囑後，我有口述
    代筆囑遺內容，另外兩位見證人，一位是他的看護，另一位是醫院服務人員，不
    清楚他的職位，被繼承人當時沒有使用呼吸器，精神狀況良好，當天是原告乙○
    ○找我去的，被繼承人無法寫字，指印是被繼承人蓋的，事先原告先給我權狀影
    本，到現場才寫的等語明確（見本院九十三年六月四日言詞辯論筆錄），被告對
    於上開證人之證詞亦不爭執，堪予採信。
四、按代筆遺囑，由遺囑人指定三人以上之見證人，由遺囑人口述遺囑意旨，使見證
    人中之一人筆記、宣讀、講解、經遺囑人認可後，記明年、月、日，及代筆人之
    姓名，由見證人全體及遺囑人同行簽名，遺囑人不能簽名者，應按指印代之，民
    法第一千一百九十四條定有明文。系爭遺囑係被繼承人王正平於九十年五月二十
    六日於台北宏恩醫院，由曾金爾、黃一洲及黃榮謨為見證人，由王正平口述遺囑
    意旨，由黃榮謨筆記，黃榮謨宣讀、講解，經王正平認可，記明年月日及代筆人
    黃榮謨姓名，由見證人黃榮謨、曾金爾、黃一洲全體同行簽名用印，王正平則按
    指印以代簽名而完成，核與上開規定代筆遺囑之要件相符，自屬合法。
五、綜上所述，原告主張系爭遺囑為被繼承人王正平之代筆遺囑為真正，可以採信。
    從而，原告依民事訴訟法第二百四十七條第一項規定提起確認系爭遺囑真正之訴
    ，為有理由，應予准許。又本件係請求確認遺囑為真正，至於被告依法應於何時
    交付系爭房屋或本件是否已屆交付時期，則非本件審究範圍，併予敘明。
六、結論：本件原告之訴為有理由，並依民事訴訟法第七十八條，判決如主文。
中　　　華　　　民　　　國　　九十三　　年　　　六　　　月　　　十一　　日
                                    臺灣屏東地方法院少年及家事庭
~B法　　　官　吳思怡
右為正本係照原本作成。
如不服本判決，應於收受送達後二十日內向本院提出上訴書狀。
~B法院書記官　鄭美雀
中　　　華　　　民　　　國　　九十三　　年　　　六　　　月　　　十五　　日
